臺灣士林地方法院民事簡易判決
                                   111年度士簡字第1228號
原      告  鄭文成  
被      告  林朝陽  
            林維聖  

            林朝寶  
            談立敏  
            鄭元貞  
兼
上二人共同
訴訟代理人  黃國泰  

            林彩雲  
            翁守志（即陳鶯花之繼承人）    


            陳守仁（即陳鶯花之繼承人）

            翁守德（即陳鶯花之繼承人）    


            陳守福（即陳鶯花之繼承人）


            翁梓桓（即陳鶯花之繼承人）



            翁祥程（即陳鶯花之繼承人）


            翁淑女（即陳鶯花之繼承人）


            翁淑真（即陳鶯花之繼承人）

            林婉婷（即林政達之繼承人林眾輝之繼承人）


            林王美玉（即林政達之繼承人）


            林玫慧（即林政達之繼承人）

            林仲弘（即林政達之繼承人）


上列當事人間請求分割共有物事件，於中華民國111年11月30日
言詞辯論終結，本院判決如下︰
    主  文
兩造所共有之門牌號碼為臺北市○○區○○路○段○○○○巷○○○○弄○號房
屋准予變價分割，所得價金按附表持分比率欄所示比例分配。
訴訟費用新臺幣壹仟元，由兩造依附表訴訟費用負擔比例所示負
擔。
    事實及理由
一、按訴狀送達後，原告不得將原訴變更或追加他訴。但請求之
    基礎事實同一，不在此限，民事訴訟法第255條第1項第2款
    定有明文。本件原告起訴時訴之聲明為：「兩造共有之坐落
    臺北市○○區○○段0○段000○0○000○0○0○地號土地上之未辦保存
    登記建物即門牌號碼為臺北市○○區○○路0段000巷000弄0號房
    屋准予拍賣，所得拍賣價金按附表持分比率欄所示比例分配
    」，嗣於本院審理中，原告變更訴之聲明為：「兩造共有之
    門牌號碼為臺北市○○區○○路0段000巷000弄0號房屋系爭房屋
    准予變價分割，所得價金按附表持分比率欄所示比例分配」
    ，核其所為聲明之變更，請求基礎事實同一，合於前揭規定
    ，應予准許。
二、被告林朝陽、林維聖、林朝寶、林彩雲、翁守志、陳守仁、
    翁守德、陳守福、翁梓桓、翁祥程、翁淑女、翁淑真、林婉
    婷、林王美玉、林玫慧、林仲弘經合法通知，均未於言詞辯
    論期日到場，核無民事訴訟法第386條所列各款情事，爰依
    原告之聲請，准由其一造辯論而為判決。
三、原告主張：門牌號碼為臺北市○○區○○路0段000巷000弄0號房
    屋（下稱系爭房屋）係兩造等共有，原告之持分比率為16/8
    88，因系爭房屋共有人眾多，為達到共有物使用利益最大化
    ，且杜絕紛爭，為此，爰依民法第823條及第824條之規定，
    起訴請求分割共有物訴訟等語，並聲明：兩造共有之系爭房
    屋准予變價分割，所得價金按附表持分比率欄所示比例分配
    。
四、被告黃國泰、談立敏、鄭元貞則以：同意分割，對原告主張
    之分割方法為變價分割沒有意見等語。
五、被告林朝陽、林維聖、林朝寶、林彩雲、翁守志、陳守仁、
    翁守德、陳守福、翁梓桓、翁祥程、翁淑女、翁淑真、林婉
    婷、林王美玉、林玫慧、林仲弘均未於言詞辯論期日到場，
    亦未以書狀作何聲明或陳述。
六、得心證之理由：
　㈠按各共有人，除法令另有規定外，得隨時請求分割共有物。
    但因物之使用目的不能分割或契約訂有不分割之期限者，不
    在此限；本節規定，於所有權以外之財產權，由數人共有或
    公同共有者準用之，民法第823條第1項、第831條分別定有
    明文。次按自己建築之房屋，與依法律行為而取得者有別，
    縱使不經登記，亦不在民法第758條所謂非經登記不生效力
    之列（最高法院41年臺上字第1039號判例意旨參照）。又民
    法第759條固規定，因繼承、強制執行、公用徵收或法院之
    判決，於登記前已取得不動產物權者，非經登記，不得處分
    其物權。然未辦理保存登記建物，由原始起造人取得所有權
    ，其繼承人仍得依繼承之規定，取得建物所有權，僅因未辦
    理保存登記建物無從辦理繼承登記，而不得就建物所有權為
    分割之處分權行為。然繼承人因繼承所取得未辦理保存登記
    建物之事實上處分權，係所有權能之集合，得為讓與之標的
    ，並具財產權之性質，屬民法第831條規定之「所有權以外
    之財產權由數人共有或公同共有」情形，而得成為法院裁判
    分割之客體（臺灣高等法院暨所屬法院103年法律座談會民
    事類提案第5號審查意見可資參考）。換言之，未辦保存登
    記建物雖因未合法辦理所有權第一次登記，以致無法為所有
    權移轉登記，然此等建物之移轉讓與交易，乃我國社會既存
    且常見之交易行為，因此學界發展出「事實上處分權」之財
    產概念，實務上亦肯認未辦保存登記建物得為交易讓與之標
    的，僅所讓與者為事實上處分權，而非所有權。依此，未辦
    保存登記建物之事實上處分權，因非法定不動產物權之一，
    應無民法第759條所定應經登記始得處分之適用。倘若未辦
    保存登記建物之事實上處分權（財產權）係由數人共有，得
    依民法第831條準用民法第823條第1項、第824條第1項規定
    ，訴請法院裁判分割共有物，以使共有關係趨於單純化，俾
    利於全體共有人之權益，是系爭建物雖為未辦理保存登記之
    建物，仍得為裁判分割之標的，先予敘明。
　㈡經查，原告主張系爭房屋為未辦理保存登記之建物，且為兩
    造所共有，權利範圍如附表持份比率欄所示乙節，業經原告
    提出本院不動產權利移轉證書及臺北市稅捐稽徵處房屋稅籍
    證明書為證（見本院卷第50至73頁）。另系爭房屋納稅義務
    人為原告、被告林朝陽、林維聖、林朝寶、黃國泰、談立敏
    、鄭元貞、林彩雲及訴外人陳鶯花、林政達等人，持份比例
    如附表持份比率欄所示等節，有臺北市稅捐稽徵處北投分處
    111年8月3日函文及隨函檢附房屋稅籍證明書等存卷足查（
    見本院卷第122至133頁），復經本院依職權調閱本院109年
    度司執字第50275號執行事件卷宗核閱屬實，可信為真。
　㈢而訴外人陳鶯花於95年9月13日死亡，其繼承人為被告翁守志
    、陳守仁、翁守德、陳守福、翁梓桓、翁祥程、翁淑女、翁
    淑真等人。另訴外人林政達於108年8月4日死亡，其繼承人
    為被告林王美玉、林仲弘、林玫慧及訴外人林眾輝，而訴外
    人林眾輝於110年11月29日死亡，其繼承人為被告林婉婷等
    情，有原告所提出之訴外人陳鶯花除戶戶籍謄本、繼承系統
    表、被告翁守志、陳守仁、翁守德、陳守福、翁梓桓、翁祥
    程、翁淑女、翁淑真等人戶籍謄本、財政部臺北國稅局110
    年12月2日函文所檢附被繼承人陳鶯花之全國財產總歸戶財
    產查詢清單、訴外人林政達、林眾輝除戶戶籍謄本、被告林
    王美玉、林仲弘、林玫慧、林婉婷等人戶籍謄本及財政部北
    區國稅局遺產稅核定通知書等在卷可憑（分見本院卷第16至
    33頁、第34至49頁及本院111年度士簡字第278號卷第70至72
    頁），故原告主張系爭房屋為未辦理保存登記之建物，且為
    兩造所共有，權利範圍如附表持份比率欄所示乙節，應為可
    採。
　㈣又系爭房屋依其使用目的既無不能分割之情形，共有人間亦
    未以契約訂有不分割之期限，復無法協議分割，被告黃國泰
    、談立敏、鄭元貞於本院審理時表示同意分割，對原告主張
    之分割方法為變價分割沒有意見；被告林朝陽、林維聖、林
    朝寶、林彩雲、翁守志、陳守仁、翁守德、陳守福、翁梓桓
    、翁祥程、翁淑女、翁淑真、林婉婷、林王美玉、林玫慧、
    林仲弘等人經合法通知，既不於言詞辯論期日到場爭執，復
    不提出書狀答辯以供本院斟酌，是本院依上開調查證據之結
    果，認原告此部分主張為真，則原告請求裁判分割系爭建物
    ，於法尚無不合，自應准許。
　㈤又按共有物之分割，依共有人協議之方法行之。分割之方法
    不能協議決定，或於協議決定後因消滅時效完成經共有人拒
    絕履行者，法院得因任何共有人之請求，命以原物分配於各
    共有人，但各共有人均受原物之分配顯有困難者，得將原物
    分配於部分共有人；或原物分配顯有困難時，得變賣共有物
    ，以價金分配於各共有人；或以原物之一部分分配於各共有
    人，他部分變賣，以價金分配於各共有人，民法第824條第1
    、2項定有明文。而分割共有物，究以原物分割或變價分配
    其價金，法院固有自由裁量之權，不受共有人主張之拘束，
    但仍應斟酌當事人之聲明，共有物之性質、經濟效用及全體
    共有人利益等，公平裁量。必於原物分配有困難者，始予變
    賣，以價金分配於各共有人。所謂原物分配有困難，係指共
    有物性質上不能以原物分配或以原物分配有困難之情形，例
    如共有物本身無法為原物分割，或雖非不能分割，然分割後
    將顯然減損其價值或難以為通常使用是（最高法院98年度臺
    上字第223號判決意旨參照）。經查，系爭房屋為木石磚造
    ，僅有單一門戶可供出入，其中坐落於臺北市○○區○○段0○段
    000○00000○00000地號上第一層未登記部分面積為88.5平方
    公尺，第一層夾層未登記部分面積為29平方公尺，另坐落於
    臺北市○○區○○段0○段00000地號上第一樓層未登記部分面積
    為1.73平方公尺，此有前述本院不動產權利移轉證書、系爭
    房屋之建物登記第二類謄本及臺北市士林地政事務所111年1
    0月17日函文所檢附之建物測量成果圖等在卷可查（分見本
    院卷第188至190頁、第194頁及第204至207頁），爰審酌系
    爭房屋面積非鉅，共有人共計20人，共有人面積持分均少，
    且僅有單一出入門戶，若就系爭房屋進行原物分割，顯難為
    建築上或居住之使用，無以增進建物之經濟效用，徒增法律
    關係複雜化，況如以原物分割後，兩造如再以磚牆區隔，扣
    除兩造各自分擔之磚牆厚度，兩造所分得之部分寬度更行減
    少，再參以共有人中原告主張以變價方式分割，被告黃國泰
    、談立敏、鄭元貞對於變價分割，並無意見，其餘被告則未
    就分割方法為任何陳述或聲明，則本院審酌上情後，認透過
    變賣方式，基於市場之自由競爭，可使系爭房屋之市場價值
    得以極大化，對於全體共有人而言，自屬有利，且以變賣共
    有物方式為分割時，依民法第824條第7項規定，除買受人為
    共有人外，共有人仍有依相同條件優先承買之權，是兩造如
    認經由公開拍賣機制所拍定之價格係一合理可接受之價格，
    亦得經由優先承買權之行使，取得系爭房屋之全部，可使物
    之交易及使用關係單純化，進而促進其經濟價值，故斟酌系
    爭房屋之型態、使用情形、經濟效用、兩造之利益及意願等
    一切情形，認為系爭房屋之分割方法，應以變賣共有物後，
    以所得價金按兩造之權利範圍比例分配予各共有人之方式，
    較為適當。原告主張將系爭房屋變價分割，所得價金按附表
    所示持分比率分配，即為可採。
七、綜上所述，系爭房屋既無因物之使用目的不能分割或契約訂
    有不分割之期限，各共有人亦未能達成分割之協議。從而，
    原告依民法第823條第1項、第824條第2項之規定，請求將兩
    造所共有之系爭房屋變價分割，所得價金按兩造如附表持分
    比率分配，應屬有據，爰判決如主文第1項所示。
八、按分割共有物事件乃具非訟事件之性質，本院斟酌何種分割
    方法較能增進共有物之經濟效益，並兼顧兩造之利益，以決
    定適當之分割方法，不因何造起訴而有不同，故原告請求分
    割之訴雖有理由，惟關於訴訟費用負擔，仍以共有人依如附
    表「訴訟費用負擔比例」為負擔，方屬公允，爰依職權確定
    本件訴訟費用額新臺幣1,000元（第一審裁判費），由兩造
    各負擔如附表訴訟費用負擔比例所示。
中　　華　　民　　國　　111 　年　　12　　月　　14　　日
                  士林簡易庭法  官  莊明達
上列正本係照原本作成。
如不服本判決，應於判決送達後20日內，向本院提出上訴狀並應
記載上訴理由，如於本判決宣示後送達前提起上訴者，應於判決
送達後20日內補提上訴理由書（須附繕本）。
中　　華　　民　　國　　111 　年　　12　　月　　14　　日
                            書記官  王淳平 　

附表
編號 共有人 持分比率 （訴訟費用負擔比例） 1 鄭文成 16/888 2 林朝陽 16/888 3 林維聖 16/888 4 林朝寶 16/888 5 黃國泰 4/222 6 談立敏 86/222 7 鄭元貞 1/6 8 林彩雲 1/6 9 翁守志 公同共有1/6  10 陳守仁  11 翁守德  12 陳守福  13 翁梓桓  14 翁祥程  15 翁淑女  16 翁淑真  17 林婉婷 公同共有5/222 18 林王美玉  19 林玫慧  20 林仲弘